【裁判字號】    95,訴,7
【裁判日期】    970520
【裁判案由】    確認土地所有權存在
【裁判全文】
福建連江地方法院民事判決                 95年度訴字第7號
原      告  丙○○
訴訟代理人  謝辛伶律師
複  代理人  宋一心律師
被      告  連江縣政府
法定代理人  丁○○
訴訟代理人  甲○○律師
上列當事人間請求確認土地所有權存在事件，本院於中華民國97
年5月6日言詞辯論終結，判決如下：
    主      文
原告之訴駁回。
訴訟費用由原告負擔。
    事實及理由
壹、程序方面：
一、按訴狀送達後，原告不得將原訴變更或追加他訴，但擴張或
    減縮應受判決事項之聲明者，不在此限，民事訴訟法第 255
    條第1項第3款定有明文。本件原告起訴時原請求確認坐落連
    江縣南竿鄉○○段 492-2、492-6、497-1、497-2、498-2、
    499-2 、501-2 、501-3 、512 、512-2 地號內，如附圖所
    示A 至H 及J 、K 等部分，面積1626.07 平方公尺之土地，
    為原告及訴外人林祖平、林祖安、林冬芳、林蓮芳、林芝英
    等人公同共有；嗣於96年08月03日具狀向本院變更訴之聲明
    ，扣除同段501-3 地號上標示A 之部分；復於本院96年10月
    12日言詞辯論期日，當庭捨棄請求同段512 地號上標示K 之
    部分，原告前後聲明雖有不同，惟核其所為，屬應受判決事
    項聲明之減縮，揆諸上開規定，應予准許。
二、按不變更訴訟標的，而補充或更正事實上或法律上之陳述者
    ，非為訴之變更或追加，民事訴訟法第256 條定有明文。查
    原告起訴時，於起訴狀載明請求所依據之法律為民法第 769
    條、民法物權編施行法第8 條（已於96年03月28日修正公布
    改列為第9 條）及金門馬祖東沙南沙地區安全及輔導條例（
    下稱安輔條例）第14條之1第2項之規定，並依所有權之法律
    關係提起本件訴訟，嗣於95年11月27日當庭陳明係依民法第
    765條、安輔條例第14條之1規定之法律關係為請求，並撤回
    民法第769條（筆錄誤載為民法第770條）之主張，再於96年
    10月12日陳明係依據民事訴訟法第247條、民法第773條及安
    輔條例規定之法律關係為請求，準此，應認原告其於本件原
    因事實之主張、陳述並未變更，僅係就相同之事實，使其請
    求為有理由之法律觀點再提出而已，原告並未變更、追加訴
    訟標的，而僅是就同一原因事實為法律關係之定性，補充其
    法律上之陳述，依首揭規定，原告所為非屬訴之追加，自非
    不得為之。
三、按繼承人有數人時，在分割遺產前，各繼承人對遺產全部為
    公同共有，公同共有物之處分及其他權利之行使，除法律或
    契約另有規定外，固應得公同共有人全體之同意，惟倘公同
    共有人所在不明，事實上無從取得其同意，公同共有物被一
    部分公同共有人為移轉失權之處分，事實上無從取得其同意
    ，如已得處分行為人（包括處分時或處分後同意處分之人）
    、所在不明者以外之公同共有人全體同意時，自得單獨或共
    同起訴，要不能謂其當事人適格有所欠缺（最高法院93年度
    台再字第3 號、93年度台上字第2609號判決意旨參照）。本
    件原告主張坐落連江縣南竿鄉○○段 492-2、492-6、497-1
    、497-2、498-2、499-2、501-2、512-2 地號內，如附圖所
    示B至H及J 等部分土地（下稱系爭土地）原屬原告之父乙○○（16年08月19日生）所有，乙○○於94年12月14日死亡後
    （乙○○配偶高娥金則前於71年04月17日業已死亡），應由
    原告及其弟、妹即林祖平、林祖安、林冬芳、林蓮芳、林芝
    英等人共同繼承，且其等迄今未分割遺產，而林祖平、林祖
    安、林冬芳、林蓮芳、林芝英已於95年08月15日立據同意書
    表示其等均同意由原告提起本件訴訟，此有原告提出之被繼
    承人乙○○親屬系統圖說、戶籍謄本、同意書一紙附卷可稽
    （見本院95年度補字第1 號卷第18至19頁、本院卷第279 、
    312 至317 頁），揆諸前揭說明，原告提起本件訴訟既已獲
    得其餘全體公同共有人林祖平、林祖安、林冬芳、林蓮芳、
    林芝英之同意，自無由上開全體繼承人共同起訴而為本件原
    告之必要，應認原告單獨提起本件訴訟，其當事人適格並無
    欠缺。
四、次按確認法律關係之訴，非原告有即受確認判決之法律上利
    益者，不得提起之；確認證書真偽或為法律關係基礎事實存
    否之訴，亦同。前項確認法律關係基礎事實存否之訴，以原
    告不能提起他訴訟者為限，民事訴訟法第247 條第1項、第2
    項定有明文。而所謂即受確認判決之法律上利益，係指因法
    律關係之存否不明確，致原告在私法上之地位有受侵害之危
    險，而此項危險得以對於被告之確認判決除去之者而言，故
    確認法律關係成立或不成立之訴，苟具備前開要件，即得謂
    有即受確認判決之法律上利益（42年台上字第1031號判例參
    照）。本件原告係就系爭土地請求確認所有權存在，而系爭
    土地目前由被告占有使用中，復對系爭土地是否為原告所有
    有所爭議，是以原告就系爭土地所有權存在與否，主觀上認
    其在法律上之地位有不安之狀態存在，有受侵害之危險，而
    此危險即得以對於被告之確認判決除去，是本件原告請求確
    認對系爭土地有所有權存在，即有法律上之利益，原告自得
    依民事訴訟法第247條之規定提起確認之訴。
貳、實體方面：
甲、原告主張：(一)系爭土地及同段492-8、492-9、494-2、495-1
    、496-1 地號等土地，世為原告先祖之遺業，由原告父親乙○○用以種植地瓜等作物，上開土地位於福澳口及清水澳口
    間，為一完整之山坡地，鄉里耆老向以「外嶺山」稱之，福
    澳村之長者論及外嶺山者，無不知悉此為原告先祖遺留之土
    地，未料，73年間軍方未經合法徵收給予補償即強行占用，
    破壞原地形地貌後闢建環島道路，興建刻有「枕戈待旦」精
    神標語之石碑，並矗立蔣公銅像，原告父親乙○○係因軍事
    原因致喪失對上開土地之占有，甚且軍方無需使用上開土地
    後，非但未予歸還，更於78年02月間，將之移交予被告繼續
    占用迄今。(二)原告父親乙○○自50年間起至73年間軍方強行
    占用止，係以所有之意思，和平繼續占用系爭土地種植地瓜
    ，期間已逾20年，依民法第769 條規定，得請求登記為所有
    人，再依96年03月28日修正公布前之民法物權編施行法第 8
    條規定，依法得請求登記為所有人者，如第3 條第1 項所定
    之登記機關尚未設立，於得請求登記之日，視為所有人。既
    連江縣地政事務所遲至82年始設立，原告父親乙○○於70年
    間占有系爭土地已逾20年，於得請求登記之日起即70年間已
    視為系爭土地之所有權人。(三)原告之妻陳賽香已於86年02月
    05日代理原告父親乙○○依據當時有效施行之安輔條例第14
    條之1 第2 項規定，就系爭土地及同段（即福沃段）492- 8
    、492-9 、494-2 、495-1 、496-1 地號等土地向連江縣地
    政事務所申請土地所有權登記，除系爭土地既未進行界址爭
    議調處亦未依法公告外，上開492-8 、492-9 、494-2 、49
    5-1 、496-1 地號等無經濟利用價值之畸零地皆已辦畢所有
    權登記，原告父親乙○○為所有人。系爭土地則因其上建有
    「枕戈待旦」石碑及蔣公銅像等建物，且地勢平穩具經濟價
    值，現仍由被告占用拒不返還，而原告父親乙○○於94年12
    月14日過世，系爭土地依法由原告及訴外人林祖平、林祖安
    、林冬芳、林蓮芳、林芝英等六人繼承為公同共有。因被告
    拒不返還系爭土地，致使原告私法上之地位因法律關係存否
    之不明確而受有侵害，且此危險得以對於被告之確認判決予
    以除去，原告有即受確認判決之法律上利益，原告乃得上揭
    其他共同繼承人之同意，依民法第765 條、773 條、安輔條
    例第14條之1 第2 項之規定，訴請確認原告及訴外人林祖平
    、林祖安、林冬芳、林蓮芳、林芝英等人就系爭土地之所有
    權存在等語。並聲明：確認坐落南竿鄉○○段492-2 、492-
    6 、497-1 、497-2 、498-2 、499-2 、501-2 、512-2 地
    號內，如附圖所示B 至H 及J 等部分，土地面積1619.78 平
    方公尺，為原告及訴外人林祖平、林祖安、林冬芳、林蓮芳
    、林芝英等人公同共有。
乙、被告則以：否認系爭土地為原告被繼承人乙○○所有，縱認
    系爭土地為原告被繼承人乙○○所有，惟73年間，被告為建
    築福沃濱海道路曾徵收原告被繼承人乙○○之土地830 平方
    公尺，徵收檔案雖因逾保存年限業經銷毀，無原始資料留存
    而無法特定該徵收之土地實際坐落位置，然仍有檔案目次表
    可證。而76年至77年間為興建福沃村福山照壁工程（即現枕
    戈待旦建物所在地），曾徵收土地、遷建墳墓，業已補償原
    告被繼承人乙○○。被告因占有系爭土地已逾民法第770 條
    規定之10年期間，乃於83年04月27日向連江縣地政事務所申
    請土地測量，請求登記為系爭土地之所有人。再者，86年間
    就系爭土地向連江縣地政事務所聲請土地測量者乃原告配偶
    陳賽香，並非原告被繼承人乙○○，本件自無安輔條例第14
    條之1 第2 項規定之適用，原告請求確認對系爭土地之所有
    權存在，與法不符等語置辯。並聲明：原告之訴駁回。
丙、得心證之理由：
一、系爭土地現為未登記之土地，於馬祖地區實施戰地政務期間
    之73年間由軍方占有，闢建環島道路、興建刻有「枕戈待旦
    」精神標語之石碑（位於連江縣南竿鄉○○段512-2 地號內
    如附圖所示J 部分土地）、並矗立蔣公銅像（位於同段501-
    2 地號內如附圖所示B 部分土地），後再於78年02月間移交
    被告接管，目前為被告占有中。被告前於83年04月27日就系
    爭土地提出土地測量申請，而原告之配偶陳賽香亦曾於86年
    02月05日就系爭土地及同段492-8 、492-9 、494-2 、495-
    1 、496-1 地號土地提出土地測量申請，連江縣地政事務所
    於90年05月28日就上開492 之9 、494 之2 、495 之1、496
    之1 及其他多筆地號土地糾紛進行調處，調處當日係陳賽香
    出席並於土地申請人欄位蓋印，地政事務所嗣就上開492 之
    8 、492 之9 、494 之2 、495 之1 、496 之1 地號土地以
    編號364 號通知書通知陳賽香辦理土地總登記，並於96年11
    月15日再就系爭土地通知陳賽香辦理土地總登記，此為兩造
    所不爭執，復有連江縣政府78年02月21日（78）連建字第13
    7 號函稿（見本院卷第144 至145 頁）、連江縣政府之土地
    測量申請書（見95年度補字第1 號卷第51頁、第57頁、第61
    頁）、陳賽香之土地測量申請書（見95年度補字第1 號卷第
    62至64頁）、連江縣地政事務所糾紛調處會議紀錄（見95年
    度補字第1 號卷第72頁背面）、連江縣地政事務所96年03月
    21日連地所字第0960000955號函（見本院卷第124 頁）、連
    江縣地政事務所辦理土地總登記通知書二紙（見95年度補字
    第1 號卷第38頁、本院卷第342 頁）等證在卷可憑，自堪信
    為真實。
二、原告主張系爭土地為原告祖遺之財產，且原告父親乙○○於
    50年至73年間在其上種植地瓜等作物，占有系爭土地已逾20
    年，因連江縣地政事務所遲至82年始設立，依民法第769 條
    、96年03月28日修正公布前之民法物權編施行法第8 條之規
    定，原告父親乙○○於得請求登記之日起即70年間已視為系
    爭土地之所有權人。嗣軍方未經合法徵收程序即強行占用，
    並破壞地形地貌興建「枕戈待旦」石碑、矗立蔣公銅像，原
    告父親乙○○乃因軍事原因致喪失對上開土地之占有，而原
    告之妻陳賽香既已於86年02月05日代理原告父親乙○○依據
    當時有效施行之安輔條例第14條之1 第2 項規定，就系爭土
    地向連江縣地政事務所申請土地所有權登記，則本件自有安
    輔條例之適用，原告對系爭土地之所有權存在等語，被告則
    以前詞置辯，是本院認本件應審究之爭點厥為：本件有無安
    輔條例第14條之1 第2 項規定之適用？亦即原告父親乙○○
    是否已依上開規定於安輔條例有效施行期間提出系爭土地總
    登記之申請？於73年軍方占有前，系爭土地是否為原告祖遺
    之財產？又原告父親乙○○是否係以所有之意思，和平繼續
    占用系爭土地種植地瓜逾20年？茲析述如下：
(一)、原告父親乙○○並未於安輔條例有效施行期間，依該條例第
    14條之1第2項規定提出系爭土地總登記之申請，本件自無安
    輔條例之適用：
１、原告雖主張原告之妻陳賽香已於86年02月05日代理原告父親
    乙○○，依當時有效之安輔條例第14條之1第2項規定，就系
    爭土地向地政事務所申請土地所有權登記，認本件有安輔條
    例之適用云云。惟按「本條例適用地區之土地，於實施戰地
    政務期間，非因有償徵收登記為公有者，原土地所有人或合
    於民法規定時效完成取得請求登記所有權之人或其繼承人，
    得於本條例修正施行之日起3 年內，檢具有關權利證明文件
    ，向土地所在地管轄地政機關申請歸還或取得所有權；其經
    審查無誤後，公告6 個月，期滿無人提出異議者，由該管地
    政機關逕為辦理土地所有權移轉登記，如有異議，依照土地
    法第59條規定處理。本條例適用地區之未登記土地，因軍事
    原因喪失占有者，原土地所有權人或合於民法規定時效完成
    取得請求登記所有權之人或其繼承人，得檢具權利證明文件
    或經土地四鄰證明，申請為土地所有權之登記。」，安輔條
    例83年05月11日增訂第14條之1 第1項及第2項定有明文，該
    條例並已於87年06月24日廢止。次按代理人與第三人為法律
    行為時，雖未以本人名義為之，但有為本人之意思，且此項
    意思為相對人所明知或可得而知者，為隱名代理，固仍發生
    代理之效果。
２、經查：原告之配偶陳賽香前於86年02月05日就系爭土地及坐
    落南竿鄉○○段492-8、492-9、494-2、495-1、496-1 地號
    土地向連江縣地政事務所提出土地測量申請，申請書上申請
    人姓名欄係填寫「陳賽香」，申請書上委任關係欄之記載則
    係空白，有該土地測量申請書影本在卷可按，嗣連江縣地政
    事務所於90年05月28日就上開492之9、494之2、495之1、49
    6之1及其他多筆地號土地糾紛進行調處，調處當日亦係陳賽
    香出席並於土地申請人欄位蓋印，陳賽香並表示福沃段 513
    、492 地號土地部分為其所有，而未見有何說明是代理原告
    父親乙○○出席該調處會議，抑或該土地為原告父親乙○○
    所有之意思，該次調處會議另有其餘土地申請人林金華（按
    林金華並非原告父親乙○○，此為灼然至明之事實）、林國
    光、池益健、林泰富出席等情，此並有該調處會議紀錄影本
    附卷足憑。連江縣地政事務所旋就福沃段492 之8 、492 之
    9 、494 之2 、495 之1 、496 之1 地號土地及系爭土地通
    知陳賽香辦理土地總登記，有卷附辦理土地總登記通知書影
    本二紙附卷可參，此外，並無其他情形可推知原告之配偶陳
    賽香有代理原告父親乙○○為系爭土地申請測量、申請登記
    行為之意思，堪認原告配偶陳賽香係以自己為申請人向地政
    事務所申請土地測量並參加調處會議，顯非代理原告父親乙○○為之，原告空言主張原告父親乙○○已於安輔條例有效
    施行期間，委任原告之妻陳賽香代理其依該條例第14條之 1
    第2 項規定，就系爭土地向連江縣地政事務所申請所有權登
    記云云，並未舉證以實其說，是其主張本件應適用安輔條例
    第14條之1 第2 項規定一節，核非可採。
(二)、系爭土地並非原告祖遺之財產：
    按當事人主張有利於己之事實者，就其事實有舉證之責任，
    民事訴訟法第277 條前段定有明文。確認不動產所有權歸屬
    之訴，應由原告提出確實證據，證明所有權歸屬於己，若原
    告先不能舉證，以證實自己主張之事實，而依法院調查復不
    能得相當之憑信者，則被告就其抗辯事實即令不能舉證或其
    所舉證據尚有疵累，亦應駁回原告之請求。原告主張系爭土
    地為其先祖之遺業，且原告父親乙○○曾將系爭土地借予鄰
    里之人作為身後之用，顯見系爭土地為原告父親乙○○所有
    等語，此為被告所否認，則原告對系爭土地為其祖遺之事實
    ，自負有舉證之責。原告就此未能提出任何之買賣契據為憑
    ，而舉證人乙○○、己○○、戊○○為證，惟查：
(1)、證人己○○、乙○○（29年12月01日生，與原告父親乙○○
    恰巧同名同姓）雖於本院至系爭土地現場勘驗時證稱有看過
    原告父親在系爭土地上種植地瓜，惟彼等或稱對於原告父親
    種植之實際面積為「原告父親有告訴我，大約是枕戈待旦建
    築物延伸到海岸邊」（見本院卷第87頁），或稱尚有其他人
    也在系爭土地附近耕作（見本院卷第90頁）。經本院於96年
    11月07日再次至現場履勘，證人乙○○證述無法指界原告父
    親種植地瓜之範圍，而當時還有兩個阿嫂也在系爭土地上種
    植地瓜，他們不是原告家族的人（見本院卷第294 頁）；證
    人己○○亦證稱「原告有講是他的，因為也種了地瓜很多，
    系爭土地是原告父親自己講的」，且無法明確指出系爭土地
    之界址（見本院卷第300 頁），是依上開證人己○○、乙○○之證述均不足證明系爭土地為原告父親乙○○所有。至於
    證人己○○固另證稱軍方建築枕戈待旦建築物時，原告父親
    有提過補償金，原告父親也去跟軍方抗爭，至於有無領到補
    償金，我已經忘記了等語，惟縱令原告父親乙○○曾於軍方
    建築枕戈待旦建築物之際，參與領取補償金之抗爭一事屬實
    ，然一般民眾參與抗爭之原因與動機不一，亦難憑此即率爾
    推論原告父親乙○○為系爭土地之所有權人。
(2)、證人戊○○固到庭證稱略以：我17歲時（按證人為28年02月
    16日生，即指45年間）嫁到福沃村，後來就一直住在福沃村
    ，原告的父親與我公公是乾兄弟關係，我公公過世後是葬在
    蔣公銅像的上方，我公公大約是我36歲時過世的（按即64年
    間），後事都是我及我的孩子在處理，因為他們（按指原告
    父親）與我們是結拜兄弟關係，所以不用給錢，同意讓我們
    葬在他們家的土地，依照習俗我有給紅布、花及湯圓，當時
    是交給原告父親乙○○，就我所知，約有2 、3 家的人向原
    告父親借土地來葬祖先，後來都搬到成功山去，我還有去給
    他們幫忙等語（見本院卷第111 至114 頁），縱認屬實，然
    參諸蔣公銅像係坐落上開501-2 地號如附圖所示B 部分，而
    501-2 地號土地除B 部分外尚存有其餘空地；原告復自承76
    年至77年間被告為興建福沃村福山照壁工程而徵收土地、遷
    建墳墓時，其並未領取補償金（見本院卷第16頁、第115 頁
    ）；尤有甚者，證人乙○○更證稱我父親林公泰墳墓所葬的
    地方不是原告父親的土地（見本院卷第294 至295 頁）詳確
    ；據此觀之，證人戊○○所指蔣公銅像上方之土地顯難認即
    係系爭土地。再者，經本院詢以76年間遷移墳墓時，有哪些
    是屬於原告之親屬，原告陳稱：沒有，都是屬於村莊裡面的
    人（見本院卷第300 頁），再詢以如系爭土地確屬原告父親
    所有，為何村中之人會葬在該處，則稱：他們是經過我父親
    的同意，所以那時他們還有送紅布給我們，可以確定的是池
    益健、池瑞銀的祖先有經過我們的同意等語（見本院卷第30
    1 頁），惟彼時遷建之墳墓共有14座，此為原告所不爭執，
    其中竟無任何一座墳墓屬原告家族之先人，有高達12座墳墓
    安葬於該地皆不需原告父親同意，更且原告復迭次具狀向本
    院自認被告於76年間為興建福山照璧工程而遷移之「林公泰
    」氏墳墓，乃證人乙○○之父親，並非原告父親乙○○之父
    （見本院卷第106 頁、第199 頁），是被告為遷移墳墓而發
    放補償金之對象亦是證人乙○○（見本院卷第33頁、第43頁
    、第51頁、第64頁），而非原告父親乙○○至明，準此，原
    告主張曾將土地借予鄰里之人作為身後之用，系爭土地為原
    告父親乙○○所有等語，顯與經驗法則相違。綜據上述，原
    告顯未能積極證明系爭土地為其祖遺財產。
(三)、原告父親乙○○並未占有系爭土地逾20年，與民法第769 條
    時效取得不動產之規定不符：
１、原告主張本件應適用安輔條例第14條之1 第2 項規定一節，
    容有誤會，已詳如前述，據此，原告主張其父親乙○○占有
    系爭土地已逾20年，於得為登記之時即視為所有權人等語，
    自須探究是否合於民法時效取得不動產所有權之相關規定。
    按以所有之意思，20年間和平繼續占有他人未登記之不動產
    ，得請求登記為所有人，民法第769 條定有明文。故依本條
    因時效取得不動產所有權，須具備以所有之意思，占有他人
    未登記之不動產達20年以上，且於得為登記時，仍應有繼續
    占有之事實，始符合得為時效取得所有權之要件，若不具有
    此等主觀上以所有之意思而占有、客觀上有和平繼續占有他
    人未登記之不動產達20年以上之要件，即難認得為時效取得
    。又所謂以所有之意思而占有，即係占有人以與所有人對於
    所有物支配相同之意思而支配不動產之占有，即自主占有而
    言。若依其所由發生之事實之性質，無行使所有權之意思者
    ，非有變為行使所有權之意思而占有之情事，其取得時效不
    能開始進行。茲被告既否認原告父親乙○○有占有系爭土地
    之事實，則原告對其父親乙○○確占有系爭土地逾20年之情
    ，應負舉證責任。
２、原告就此雖舉證人乙○○、己○○、戊○○為證，惟查：
(1)、系爭土地於78年02月間起，即為被告占有使用至今，其上現
    為「枕戈待旦紀念公園」，此為兩造所不爭執，並有連江縣
    政府78年02月21日（78）連建字第137 號函稿、系爭土地現
    況照片數幀附卷可稽，自堪信為真實。是原告父親乙○○自
    78年02月間起對系爭土地並無繼續占有之事實，洵堪認定。
(2)、證人己○○雖到庭證稱略以：從現在的枕戈待旦到蔣公銅像
    當時是一個斜坡，土地是相連的，原告父親乙○○有在系爭
    土地上種地瓜，我從小住在福沃村，要到清水、梅石都要經
    過系爭土地，所以有看到原告父親在系爭土地上種地瓜，從
    我住的地方可以看到系爭土地，走路約2、3分鐘就可以到系
    爭土地（見本院卷第87頁至89頁），經本院詢之是否知悉原
    告父親占有土地之範圍，則稱：依據我的印象，「原告父親
    有告訴我」，大約是枕戈待旦建築物延伸到海岸邊（見本院
    卷第87頁），復詢以原告父親種地瓜的範圍是否有包括蔣公
    銅像所在土地，則改稱：蔣公銅像那塊地是屬於柴埕，原告
    父親在蔣公銅像那塊地是做柴埕用途（見本院卷第298 頁）
    ，再詢以原告父親是從何時開始使用枕戈待旦及蔣公銅像那
    二塊地，則稱：沒有印象、從我有記憶開始有看過，因為原
    告父親的腳不方便，就沒有繼續耕作，但詳細時間因為事隔
    已久，我不太記得了等語（見本院卷第298頁、第300頁、第
    87頁），是依上開證述內容可知，證人己○○縱曾目睹原告
    父親乙○○於昔日之枕戈待旦建物所在地上種植地瓜，惟原
    告父親乙○○究係於何段期間占有上開土地，對該土地占有
    之範圍與面積又為何，證人己○○皆不知悉，多僅聽聞原告
    父親乙○○轉述，更且原告父親乙○○之所以喪失對該土地
    之占有使用，乃係因自身腳不方便無法耕作，顯非軍方以軍
    事原因強力占用，而係因己意終止占有。況依證人己○○所
    言，原告父親乙○○於蔣公銅像所在土地亦僅於其上割草作
    為生火之火源使用，而早期馬祖地區土地因無所有權登記，
    當地居民常有利用住家附近空地種植蔬菜或割草撿拾木柴炊
    飯之情，然利用土地並不必然代表使用者係以所有權人之意
    思占有。準此，尚難認原告父親乙○○係以所有之意思，和
    平、公然、繼續占有系爭土地，證人己○○之證言尚難採為
    對原告有利之證據。
(3)、證人乙○○雖於96年01月08日到庭證稱略以：認識原告的父
    親乙○○，他與我同名同姓，我們都住在福沃村，當時原告
    父親種地瓜的範圍大約是現在的枕戈待旦到蔣公銅像那麼大
    ，那邊有個小路，可以通到清水、梅石，我經常經過時，都
    會看到原告父親在那邊種地瓜，當時地形崎嶇不平（見本院
    卷第90頁），嗣經本院於96年11月07日至現場履勘，證人乙○○則證稱：民國50幾年時有看過原告父親在系爭土地上種
    植地瓜，原告父親種植之範圍很大，很像階梯一樣，但是因
    為地貌已經改變，所以無法指界，原告父親住的地方距離系
    爭土地很遠，走路約20幾分鐘才可以到，原告的母親過世以
    後，約在民國70年，原告父親地瓜就種的很少了，且當時還
    有二個阿嫂也在系爭土地上種植地瓜，不是原告家族的人，
    原告父親於蔣公銅像所在土地沒有種地瓜，只有在那塊地上
    割草（見本院卷第293 頁、第294 頁、第296 頁），是依上
    開證述內容可知，證人乙○○先證稱原告父親乙○○係於枕
    戈待旦及蔣公銅像所在地種植地瓜，嗣又改稱地貌已經改變
    無法指界，且原告父親乙○○在蔣公銅像所在地是割草並非
    種植地瓜，更且尚有兩位阿嫂亦在系爭土地上種植地瓜，顯
    見原告父親乙○○並非以行使所有權之意思，排他性的繼續
    占有系爭土地，而是與他人一同種植作物，至於種植作物之
    範圍與面積何在，亦無法確認即為系爭土地。再者，依證人
    乙○○所言，原告父親乙○○縱曾利用枕戈待旦建築物所在
    土地種植地瓜，惟其使用該土地之期間僅自50幾年始至70年
    止，未滿20年，亦與民法第769 條不動產取得時效之規定不
    符。
(4)、再證人戊○○亦到庭證稱不清楚原告父親種地瓜的實際面積
    ，當時地形是平平的（見本院卷第114 頁），除未能指出明
    確位置外，更與證人乙○○、己○○證稱：當時地形崎嶇不
    平、是一個斜坡等情互核不同。
３、末按時效取得，必須不動產之占有人，無任何法律權源而為
    不動產之占有，始得以所有之意思繼續占有一定期間之狀態
    事實，依法律規定之時效取得該不動產之所有權。換言之，
    民法關於不動產時效取得之制度乃以「所有之意思」占有「
    他人未登記之不動產」為前提要件，倘不動產之占有人，係
    基於債權關係或物權關係而占有，自無適用時效取得之法律
    規定之餘地。蓋不動產之占有人，如出於一定之基礎權源，
    其對該不動產之占有，無論以行使何項權利之意思占有，其
    繼續一定期間之占有之事實狀態，仍應受其基礎權源法律關
    係之規範，不應適用時效取得之制度，而破壞原規範之法律
    效果。徵之原告一方面主張系爭土地為其祖遺之財產，惟其
    未能提出積極證據以資證明，復另行主張原告父親乙○○於
    系爭土地上占有期間已逾20年合於時效取得之要件，其主觀
    上對系爭土地之占有使用如係立於所有權人之地位，即不可
    能又有以時效取得他人未登記不動產之意思，針對原告父親
    對系爭土地之占有是否本於所有權之意思部分，原告於本院
    言詞論論期日改稱系爭土地為其祖遺之財產，擁有所有權，
    所稱之權源既不相同，適足證明原告父親占有時之主觀意思
    與依時效取得之主觀要件不合，原告既稱原告父親係本於祖
    遺而占有，即非本於時效取得要件「以所有之意思」而占有
    ，其時效間自無從進行。參以本件原告請求確認所有權存在
    之系爭土地面積共計1619.78 平方公尺，而原告父親於91年
    03月07日以時效取得為由，主張占有作為種植地瓜使用而辦
    畢所有權登記之同段492-8 地號土地之面積亦達1115.48 平
    方公尺，此有土地登記謄本附卷可按（見95年度補字第1 號
    卷第13頁），以當時農業耕作皆仰賴人力而無機械運用之情
    觀之，衡情原告父親乙○○實無可能以一人之力耕作面積高
    達3 公頃之土地，原告嗣於本院96年10月12日言詞辯論期日
    改稱是伊父母親一起耕作，種植的是地瓜與花生（見本院卷
    第275 頁），其對原告父親乙○○占有系爭土地之使用事實
    顯因本院質疑而有所翻異。綜據上述，原告就其父親乙○○
    占有系爭土地超過20年之事實未盡舉證責任，難認與民法第
    769 條「以所有之意思，20年間和平繼續占有他人未登記之
    不動產」時效完成之規定相符。足見原告主張對系爭土地之
    所有權存在云云，尚乏依據，洵不可取。
三、綜上所述，原告所舉證據既無法證明原告父親乙○○已於安
    輔條例第14條之1 第2 項規定有效施行期間，就系爭土地向
    連江縣地政事務所申請土地所有權登記，復無法舉證系爭土
    地為其祖遺之財產，或為原告父親乙○○以所有意思而占有
    ，符合民法第769 條不動產時效取得所有權登記請求權之要
    件，從而，原告主張依據安輔條例第14條之1 第2 項及民法
    第765 條、第773 條之規定，訴請確認系爭土地為其與共同
    繼承人林祖平、林祖安、林冬芳、林蓮芳、林芝英等人公同
    共有，於法不合，為無理由，應予駁回。本件事證已臻明確
    ，兩造其餘攻擊、防禦，經核與判決結果不生影響，爰不一
    一論列，附此敘明。
丁、訟費用負擔之依據：民事訴訟法第78條。
中    華     民     國    97    年     5    月   20   日
                    民事庭  法  官  劉淑玲
以上正本係照原本作成。
如對本判決上訴，須於判決送達後20日內向本院提出上訴狀。
中    華     民     國    97    年     5    月   20   日
                            書記官  李唐聿


司法院資訊處製作；財團法人民間司法改革基金會備份。
